【裁判字號】    94,自更（一）,2
【裁判日期】    951031
【裁判案由】    詐欺
【裁判全文】
臺灣士林地方法院刑事判決         94年度自更（一）字第2號
自  訴  人  甲○○
            己○○
共      同
自訴代理人  吳謹斌律師
被      告  丙○○
                    樓
選任辯護人  陳俊傑律師
上列被告因詐欺案件，經自訴人提起自訴，本院於民國93年10月
19日裁定駁回自訴（93年度自字第25號），嗣自訴人提起抗告，
由臺灣高等法院於94年3 月8 日撤銷原裁定（93年度抗字第701
號），發回本院，本院判決如下：
    主  文
丙○○無罪。
    理  由
一、自訴意旨略以：被告丙○○係「 共享人生集團暨ＥＬＴ行銷
    聯盟」會員，於民國92年6 月30日佯以邀同自訴人甲○○、
    己○○參加「共享人生國際集團」，購買ELTMALL 廣告網站
    會員卡，可按月領取投資回饋獎金，並諉稱：如購買之會員
    卡編號在一萬號之前，可領得合計新台幣（下同）九十萬元
    之獎金，編號在一萬號至七萬號會員卡，可領得六十五萬元
    之獎金等欺罔不實之說詞，陷自訴人己○○、甲○○等二人
    於錯誤，並致自訴人己○○以其女楊晴之名義購買辛○○
    所有會員卡一張，三十萬元，另以楊晴名義向壬○○購買
    二張會員卡計二十四萬元，合計五十四萬元；自訴人甲○○
    以李明棋名義購買二張會員卡計二十四萬元，以張維麟名義
    購買會員卡一張三十萬元，合計五十四萬元。上揭自訴人甲○○及己○○二人購買會員卡款項合計一０八萬元，自訴人
    甲○○、己○○二人於是日先付訂金四十二萬元。同年7 月
    16日被告丙○○辦妥楊晴及張維麟會員卡之轉讓過戶等事
    宜後，並將之交付與自訴人甲○○及己○○等二人收執為用
    ，自訴人己○○於92年6 月30日及同年7 月16日先後匯款二
    十四萬元及三十萬元與甲○○，甲○○旋於92年7 月21 日
    匯款六十六萬元與被告丙○○。詎被告丙○○先後收取自訴
    人甲○○、己○○二人會款，計一０八萬元後，並未掣給收
    據，僅由被告丙○○交付所謂廣告網站轉讓切結書及會員卡
    ，並向徐、楊二人言稱：所購買之會員卡，每一會員可按月
    領取八千至一萬三千元不等之回饋獎金，惟徐、楊二人迄今
    均未領取分文獎金，迭經自訴人甲○○等催討，被告丙○○
    均未還款，另委請張益隆律師催告被告丙○○還款，被告丙○○亦置之不理，或查無此人，迨自由時報93年1 月5 日報
    載：「共享人生」會員被詐騙，自訴人至此始知受騙等情，
    因認被告丙○○涉有刑法第339 條第1 項之詐欺取財罪嫌云
    云。
二、按犯罪事實應依證據認定之，無證據不得認定犯罪事實，又
    不能證明被告犯罪者，應諭知無罪之判決，刑事訴訟法第15
    4 條第2 項、第301 條第1 項分別定有明文。且犯罪事實之
    認定，應憑證據，如未能發現相當證據，或證據不足以證明
    ，自不能以推測或擬制之方法為裁判基礎，亦有最高法院40
    年臺上字第86號判例、30年上字第1831號判例可參。質言之
    ，認定不利被告之犯罪事實，應依積極證據，如不利之積極
    證據不足，尚不必有何有利之證據，即應為有利之認定。且
    不利之證據用以認定犯罪事實，須達通常一般人均不至有所
    懷疑之程度，倘其證明尚有合理懷疑存在，致無從為有罪之
    確信，即應為無罪之判決。又刑法上詐欺罪之成立，須加害
    者有不法取得財物之意思，實施詐術，被害者因此陷於錯誤
    ，而為財產上之處分，並受有損害者，始足當之。倘加害者
    並未施用何欺罔之詐術，致被害者因而陷於錯誤處分其財物
    ，尚不得遽以詐欺罪相繩。再按，依一般社會經驗，純以信
    用為基礎之投資，投資人理應事先評估招募投資人之財產狀
    況及整體投資計畫，據以評估其所承擔風險並決定投資之條
    件，衡情投資人應可預見投資計畫事後可能血本無歸，縱令
    投資人屆期無法獲利或取回本金，如無積極證據足以認定招
    募投資人在募集資金之初即有藉以詐財之本意，尚難僅因有
    投資計畫中止且無法取回本金之情事，即推定其必然自始蓄
    意詐騙。
三、本件自訴人甲○○、己○○認被告丙○○涉有刑法詐欺罪嫌
    ，無非係以被告之姊姊翁素蓮在共享人生集團擔任副總經理
    、翁素蓮之女兒亦在該公司擔任會計，被告明知共享人生公
    司為不法斂財吸金之詐欺集團並將倒閉，猶隱瞞上情介紹買
    賣，顯有詐欺故意等情及ＥＬＴ廣告網站（轉讓）切結書影
    本4紙 、楊晴會員卡影本3 枚、李明棋會員卡影本2 枚、
    張維麟會員卡影本1 枚、被告收取訂金收據影本1 紙、92年
    6 月30日及92年7 月16日郵政國內匯款執據影本各1 紙、甲○○郵政存簿儲金簿影本1 份、張益隆律師函暨回執影本各
    1 件、世界共享報影本2 紙、臺灣日報影本1 紙、中國時報
    影本1 則等為據。訊據被告丙○○堅決否認有何詐欺犯行，
    辯稱：自訴人己○○自始與被告不認識，其參加共享人生購
    買會員卡完全係由自訴人甲○○所推銷，被告未向自訴人己○○介紹、推銷購買會員卡之好處，亦未詐欺自訴人己○○
    ；被告與自訴人甲○○（原名徐運娣）同是共享人生公司
    127 站會員，自訴人甲○○深知會員之權利義務，被告僅是
    居間介紹人，介紹其他會員蔡樑鴻、壬○○要讓售會員卡並
    告知價格，獲自訴人甲○○同意後，雙方銀貨兩訖，自訴人
    甲○○認為有利可圖才會同意購買，自訴人自願投資卻又不
    願承擔任何風險，投資失利反而要求介紹人負責，並無道理
    ，至於共享公司的經營狀況伊也不甚清楚，伊本身也有買共
    享人生公司的會員卡，是買Ｅ卡，花了十六萬元買的，號碼
    是十多萬號，因為號碼還沒有到期，所以沒有拿到回饋金，
    好處是人走後可以領喪葬費大約是六十萬元，伊無詐欺自訴
    人等語。
四、本院查：
(一)被告係「共享人生集團暨ＥＬＴ行銷聯盟」會員，自訴人等
    於92年6 月30日，向案外人辛○○、壬○○購買ELTMALL 廣
    告網站會員卡，其中自訴人己○○以其女楊晴之名義購買
    辛○○所有會員卡1 張30萬元，另以楊晴之名義向壬○○
    購買2 張會員卡計24萬元，合計54萬元；自訴人甲○○以李
    明棋名義購買壬○○所有會員卡2 張計24萬元，以張維麟名
    義購買壬○○所有會員卡1 張30萬元，合計54萬元，自訴人
    陸續於92年6 月30日、92年7 月21日給付被告共計108 萬元
    ，被告於92年7 月16日辦妥楊晴及張維麟會員卡之轉讓過
    戶等事宜後，並將會員卡交付與自訴人甲○○及己○○等二
    人收執為用，詎共享人生公司不久倒閉，自訴人因此未能按
    月領取投資回饋獎金等事實，除據自訴人指訴明確外，亦為
    被告所自承，並有ＥＬＴ廣告網站（轉讓）切結書影本4紙
    、楊晴會員卡影本3 枚、李明棋會員卡影本2 枚、張維麟
    會員卡影本1 枚、被告收取訂金收據影本1 紙、92年6 月30
    日及92年7 月16日郵政國內匯款執據影本各1 紙、甲○○郵
    政存簿儲金簿影本1 份在卷可稽（見本院93年度自字第25
    號刑事卷宗第4 至18頁），堪信為真。是本件應審究者，在
    於共享人生公司是否以銷售會員卡為斂財手段之詐欺集團？
    被告是否明知上情，仍對自訴人施用詐術，使其陷於錯誤而
    交付財物購買會員卡？經查：
  「共享人生國際集團」係案外人庚○○於89年6 月間起籌組
    並擔任執行長，規劃有Ｌ卡、Ｅ卡及Ｔ卡制度，初於89年7
    月間起以領航家名義販售Ｌ卡，復於89年9 月5 日則借用案
    外人張秀霞之名義登記設立共享人生國際電訊網路股份有限
    公司（以下簡稱「共享人生公司」），於89年10月間復將共
    享人生公司遷址至台北市○○路○段三五號十樓，為「共享
    人生國際集團」之總部，並於90年7 月間，庚○○另借用案
    外人被告許英丹名義申請登記為超越世紀股份有限公司之負
    責人，「共享人生公司」與「超越世紀公司」於90年8 月1
    日簽訂總代理經銷合約書，由「超越世紀公司」自90年7 月
    1 日起至92年6 月30日獨家總代理銷售Ｌ卡、Ｅ卡，以「超
    越公司」名義從事Ｌ卡、Ｅ卡之推廣銷售，所謂Ｅ卡制度，
    係指會員簽立『共享人生網站會員申請暨契約書』，繳交會
    費三千二百元（含二千元網站建置費、一千元首月月租費、
    二百元互助金，90年7 月以後改為會費三千七百元，含二千
    五百元網站建置費及一千元首月月租費、二百元互助金），
    並於往後連續繳交十八個月月租費一千元，可享有共享人生
    國際網三十ＭＢ網頁空間為期十年網路服務、個人電子信箱
    帳號及網頁首頁設計，會員並可以其Ｅ卡席位序號參與全國
    公排，於本身序號九倍加四號之序號出現時，晉升為『一級
    網站』，每月領九百元（九十一年一月起改為免繳月租費）
    ；於本身序號二十七倍加十三號之序號出現時，晉升為『二
    級網站』，每月領二千六百元回饋金（91年1 月起改為每月
    領二千元）；於本身序號八十一倍加四十號之序號出現時，
    晉升為『三級網站』，每月領取一萬零七百元回饋金（91年
    1 月起改每月領一萬八千元）；於本身序號二百四十三倍加
    一百二十一號之序號出現時，晉升為『四級網站』，連續十
    二個月每月領取三萬五千元回饋金（91年1 月起改為每月領
    三萬元），該等回饋金之來源則由會員每月繳交之一千元月
    租費中提撥百分之四十支付之；嗣行政院公平交易委員會以
    庚○○所規劃之Ｅ卡制度屬多層次傳銷行為，其參加人取得
    佣金、獎金等經濟利益，主要係基於介紹他人加入，而非基
    於其所推廣或銷售商品或勞務之合理市價，違反公平交易法
    第23條規定，分別處案外人庚○○新台幣五百萬元罰鍰，處
    共享人生公司新台幣一千萬元罰鍰，處超越世紀科技股份有
    限公司新台幣一千萬元罰鍰，並命其等於該處分書送達之次
    日起停止推廣、銷售Ｌ卡、Ｅ卡及Ｔ卡，詎萬案外人庚○○
    將「共享人生國際集團」總部遷至台北縣萬里鄉雙興村一五
    鄰大坪五二之一號「萬里仙境」，且在香港先後成立廣建實
    業有限公司、富鼎科技股份有限公司，以廣建公司、富鼎公
    司名義繼續推廣、銷售Ｌ卡、Ｅ卡及Ｔ卡，而有違反公平交
    易法第23條規定之事實，業經臺灣臺北地方法院檢察署檢察
    官於92年3 月21日將案外人庚○○提起公訴，並經臺灣臺北
    地方法院認定案外人庚○○上開行為確係違反公平交易法第
    23條所定「多層次傳銷，其參加人如取得佣金、獎金或其他
    經濟利益，主要係基於介紹他人加入，而非基於其所推廣或
    銷售商品或勞務之合理市價者，不得為之」之規定，並應依
    同法第35條第2 項規定論處，共享人生公司則依公平交易法
    第38條規定科以同法第35條第2 項規定之罰金刑，此有臺灣
    臺北地方法院檢察署檢察官92年度偵緝字第124 號、92年度
    偵字第6144號起訴書影本及臺灣臺北地方法院94年度訴緝字
    第74號刑事判決影本各1 份附卷可稽（附於本院自更 (一)
    號卷內），由此可知，庚○○及其設立之「共享人生公司」
    雖有違反公平交易法之上開規定，但其行為尚與刑法詐欺罪
    構成要件有別，尚難遽此即認定「共享人生公司」是以銷售
    會員卡為斂財手段之詐欺集團。
  自訴人雖指訴被告明知共享人生公司已有問題，竟仍向其佯
    稱購買ELTMALL 廣告網站會員卡，可按月領取投資回饋獎金
    ，如購買之會員卡（Ｅ卡）編號在一萬號之前，可領得合計
    新台幣（下同）九十萬元之獎金，編號在一萬號至七萬號會
    員卡，可領得六十五萬元之獎金，所購買之會員卡，每一會
    員可按月領取八千至一萬三千元不等之回饋獎金等欺罔不實
    之說詞，並將上述會員卡脫售自訴人，而認被告上開行為即
    屬施用詐術等語，然此亦為被告所否認，查共享人生公司所
    銷售之Ｅ卡，會員依規定繳交會費、月租費後，即可以其Ｅ
    卡席位序號參與全國公排，並依本身序號之倍數出現，區分
    為一級至四級網站，而可按月領取所規定之回饋金乙節，已
    如前述認定；且依證人即會員辛○○於本院審理時證述：係
    因朋友介紹共買了3 張會員卡，是四千多號左右買的，當時
    一張買三千多元，之後每月陸續繳錢，繳了1 萬多元後開始
    領錢，當時每張卡可領8000多元，3 張會員卡每月可領快3
    萬元，約領了半年多，金額是慢慢升，後來會升到每月一張
    卡領3 萬元，直領到90萬元為止，往生時還可領60萬元，其
    因為房子裝修急用，才出賣此張會員卡，於轉讓此張會員卡
    後，大約經過2 、3 個月，另外2 張卡就領不到錢等語（見
    本院95年8 月8 日審判筆錄第2 至10頁）；證人即會員丁○○於本院證稱：因為朋友介紹伊從91年開始買卡，最前面有
    買到420 號，第一次買3 張卡每張900 元，共花2700元，每
    張付1000元，2 年後每張卡回饋3 萬元，回饋的錢伊又買卡
    ，共買了約二百張卡，後來公司倒了，一共損失好幾百萬元
    等語（見本院同日審判筆錄第11至17頁）；證人即共享人生
    公司職員乙○○於本院證稱：伊是127 站職員，也買過2 張
    會員卡，伊剛進去公司時不知道公司是吸金老鼠會，到公司
    快倒了即92年底才知道，當時是因為有很多會員在告公司，
    Ε卡會員之權利是號碼跳到總公司公布之某一個號碼，就可
    以領回饋金，義務是每月要繳月費，一個號碼繳一千元等語
    （見本院同日審判筆錄第23、25頁），彼等所述互核相符，
    足徵依共享人生公司所定之會員權益，自訴人所購買之Ｅ卡
    是可按月領取回饋金、獎金，則被告告知自訴人甲○○有關
    Ｅ卡可領取獎金及回饋金等語，即屬有據，不能認是虛偽不
    實。再者證人丁○○所購買之Ｅ卡至92年9 月15日止仍按月
    領取公司給付之回饋金乙節，此有丁○○所有第一銀行活期
    儲蓄存摺及交易明細紀錄影本一份附卷可資佐證（附於本院
    自更 (一)卷） ，又與證人辛○○上開證述「92年7 月16日
    轉讓此張Ｅ卡後，大約經過2 、3 個月，另外2 張Ｅ卡就領
    不到錢」等語相合，益證被告於92年6 月30日介紹辛○○、
    壬○○出售會員卡予自訴人當時，共享人生公司尚未倒閉，
    該公司至92年9 月15日止仍按月發放回饋金予會員收取，則
    以被告丙○○僅為會員身份，其於92年6 月30日介紹自訴人
    甲○○購買Ｅ卡時，並無證據足證其確已知悉共享人生公司
    將於2 、3 月後倒閉，因此無從推論被告有為他人脫售Ｅ卡
    之不法所有意圖，故自訴人此部分之指訴即乏證據證明，不
    能遽信。
  被告丙○○辯稱其與自訴人己○○不認識，未主動介紹自訴
    人己○○購買會員卡，自訴人己○○參加共享人生公司購買
    會員卡，完全係由自訴人甲○○所推銷，被告未以電話或當
    面向自訴人己○○介紹、推銷購買會員卡之好處等情，與自
    訴人己○○於本院陳述：「其與被告丙○○沒有接洽過，伊
    是透過甲○○知道共享人生有會員卡投資管道，所以伊將錢
    匯到甲○○的帳戶內，是甲○○介紹共享人生會員卡的好處
    ，她說共享人生會員卡可以每月領到回饋金，一萬號以前的
    號碼可以領到九十萬元，其他一萬號至七萬號可以領到六十
    五萬元」、「是到新莊廟裡參拜時，被告打電話給自訴人甲○○，2 人於電話中討論會員卡之事，伊聽到後才託甲○○
    幫我購買，買會員卡過程中沒有與被告見過面或講過電話」
    等語（見本院93年4 月20日訊問筆錄第4 、5 頁、94年9 月
    28 日 準備程序筆錄第2 頁）互核情節相符，復參以自訴人
    己○○所提出之上開92年6 月30日、92年7 月16日郵政國內
    匯款執據影本顯示，該二筆用以購買共享人生公司會員卡之
    價金，均係由己○○之妻王秀香先匯款至自訴人甲○○帳戶
    內，再由自訴人甲○○交付被告收執，而非自訴人己○○或
    其妻王秀香直接匯至被告指定之帳戶內等情，亦可佐證被告
    及自訴人己○○上開所陳，尚非虛妄。足見本件自訴人己○○決定購買共享人生公司會員卡，係因自訴人甲○○介紹、
    推銷所致，且因認為購買此會員卡可按月領取回饋金有利可
    圖方決定投資，與被告有無居間介紹顯然無涉，是自訴人所
    舉之證據尚不能證明被告對自訴人己○○有何施用詐術犯行
    。
  至於自訴人雖另提出前揭共享人生公司之相關剪報資料為憑
    ，並舉被告之姊姊翁素蓮在共享人生集團擔任副總經理、翁
    素蓮之女兒亦在該公司擔任會計，被告因此知悉共享人生公
    司為不法斂財吸金之詐欺集團，仍向自訴人推銷轉售會員卡
    ，顯有詐欺故意云云。然查自訴人所提出有關共享人生公司
    係投資詐騙集團之相關剪報資料，見諸報紙之時間分別為92
    年7 月31日中國時報、92年9 月20日世界共享報、93年8 月
    13日臺灣日報，均在被告居間轉售會員卡之後，又上開剪報
    資料充其量僅能證明當時確有共享人生公司為投資詐騙集團
    之相關資訊報導，至於被告是否事先已知悉及共享人生公司
    是否確實為投資詐騙集團，並非上開新聞資料可資證明；另
    自訴人以被告之姊姊翁素蓮在共享人生公司擔任副總經理、
    翁素蓮之女兒在公司擔任會計，即推定被告明知上情而有詐
    欺行為乙節，無非臆測，尚難採信。
  再查被告辯稱自訴人甲○○原名徐運娣，之前曾以徐運娣名
    義購買Ｅ卡，亦同為共享人生公司127 站會員之事實，已據
    證人即共享人生公司職員乙○○於本院證稱：伊是127 站職
    員，徐運娣是公司之前的會員，因為其在打會員資料時對處
    理過的名字有印象，有打過「徐運娣」名字等語（見本院95
    年8 月8 日審判筆錄第21至22頁、第26頁），亦為自訴人甲○○自承在卷（見本院同日審判筆錄第29頁），並有「徐運
    娣」之身分證影本1 張（附於本院卷）在卷可參，是以被告
    上開辯解，尚非無據。衡情被告與自訴人甲○○既同為共享
    人生公司會員，對於公司會員之權利義務自當知之甚稔，自
    訴人甲○○對於是否要投資買受上開Ｅ卡自有相當評估能力
    ，應係評估後相信有利可圖，才會決定購買，並介紹自訴人
    己○○一同購買，可見被告並未施用詐術，自訴人甲○○亦
    無陷於錯誤之可能。此外，自訴人甲○○既知係投資，惟投
    資並不保證必定賺錢，自訴人甲○○應自行評估盈虧風險，
    始決定是否參與投資，無法遽以事後未能自公司領取獎金及
    回饋金而認定被告於介紹之初有何詐欺情事。
  至於有關被告稱：其已將所收款項匯入戊○○之子邱博徵乙
    節，無非買賣後雙方履約問題，尚與被告是否涉犯詐欺罪嫌
    無涉。
(二)綜上所述，自訴人所提之上開證據，無從使本院獲得被告成
    立詐欺取財罪之心證。此外，復查無其他積極證據足資證明
    被告有何自訴意旨所指詐欺取財之犯行，被告犯罪既不能證
    明，揆諸首開法條及判例之說明，依法自應諭知被告無罪之
    判決。
據上論斷，應依刑事訴訟法第343 條、第301 條第1 項，判決如
主文。
中    華    民    國    95    年    10    月    31    日
                  刑事第五庭審判長法  官  周政達
                                  法  官  周群翔
                                  法  官  汪梅芬
以上正本證明與原本無異。
如不服本判決，應於判決送達後10日內，向本院提出上訴狀。
                                  書記官  張成龍
中    華    民    國    95    年    10    月    31    日


司法院資訊處製作；財團法人民間司法改革基金會備份。
